臺灣士林地方法院刑事判決
                                  110年度審金訴字第386號
公  訴  人  臺灣士林地方檢察署檢察官
被      告  吳明宗



上列被告因詐欺等案件，經檢察官提起公訴（110 年度偵字第11
698 號），及移送併辦（110年度偵字第13163 號），被告於本
院準備程序中就被訴事實為有罪之陳述，經告知簡式審判程序之
旨，並聽取當事人之意見後，本院合議庭裁定由受命法官獨任進
行簡式審判程序，判決如下：
    主  文
吳明宗犯三人以上共同詐欺取財罪，累犯，處有期徒刑壹年貳月
。緩刑貳年，並應依附記事項所載方式向董李麗華支付損害賠償
。扣案如附表編號1、2、4 所示之物均沒收；未扣案之犯罪所得
新臺幣伍仟元沒收，於全部或一部不能沒收或不宜執行沒收時，
追徵其價額。 
    事  實
一、吳忠明因於民國110 年3 月22日前某日看報紙求職廣告尋覓
    工作，而持其所持用、搭載門號0000000000號SIM卡使用之
    三星牌行動電話（如附表編號4 所示），藉由通訊軟體LINE
    （下稱LINE）與真實姓名年籍不詳、LINE暱稱「有始有終」
    （自稱楊老闆）之成年男子（下稱「有始有終」）及LINE暱
    稱「陳陳陳」（自稱林小姐）之成年女子（下稱「陳陳陳」
    ）取得聯繫後，吳忠明得知其工作內容為提供個人金融帳戶
    資料，並依「有始有終」之指示持該金融帳戶提款卡，於「
    有始有終」指定之時間、地點提領指定金額，再將提領款項
    交予「有始有終」所派遣之人員，其每日即可獲取新臺幣（
    下同）1,000 元薪水及額外之車資補貼。而吳忠明依其智識
    程度及社會經驗，可預見詐欺集團成員多係利用他人提供之
    金融帳戶，使不知情之被害民眾將受騙款項匯入各該帳戶內
    ，再趁被害民眾匯款後、察覺遭騙而報警前之空檔期間，推
    由俗稱「車手」之成員持提款卡操作自動櫃員機領款之方式
    ，儘速將帳戶內之款項領出後，由俗稱「收水」之成員收取
    款項後輾轉往上交予其餘詐欺集團成員，以確保詐欺犯罪所
    得，並掩飾參與詐欺者之真實身分，規避被害民眾及檢警機
    關之追緝調查，是如支付代價或提供利益委由他人持提款卡
    操作自動櫃員機提領款項後，再將款項輾轉交付，常與詐欺
    取財等財產犯罪密切相關，一旦允為分擔並著手前揭提領、
    收取詐欺贓款之任務，即屬參與詐欺、洗錢犯罪之實行，且
    應知悉同時亦可能因此即參與含其在內所組成之3 人以上、
    以詐術為手段、具持續性或牟利性之有結構性詐欺集團組織
    ；詎吳忠明為求賺取上開報酬，竟基於縱使參與犯罪組織亦
    不違背其本意之不確定故意，且基於縱使發生他人因受騙致
    財產受損、隱匿詐欺犯罪所得去向之結果，亦不違背其本意
    之詐欺取財及洗錢之不確定故意，加入「有始有終」、「陳
    陳陳」所屬詐欺集團（下稱本案詐欺集團），而與「有始有
    終」、「陳陳陳」等本案詐欺集團成年成員，共同意圖為自
    己不法之所有，基於三人以上共同詐欺取財及洗錢之犯意聯
    絡，先由吳明宗將其所申辦之中華郵政股份有限公司士林中
    正路郵局帳號00000000000000號帳戶（下稱本案郵局帳戶）
    之帳號提供給身分不詳之詐欺集團成員「陳陳陳」，再由該
    詐欺集團不詳成員於110 年3 月24日12時許，撥打電話給董
    李麗華，假冒其友人，向其佯稱：因資金周轉不靈，欲借款
    40萬元應急云云，致董李麗華陷於錯誤，而於同日14時34分
    許，在址設高雄市○○區○○路000 號之高雄灣仔內郵局內，臨
    櫃匯款10萬元至本案郵局帳戶中，旋即由吳忠明依「有始有
    終」之指示，接續於同日14時51分許至57分許，持其上開帳
    戶之提款卡，前往址設臺北市○○區○○街0 ○0 號之臺灣新光
    商業銀行慶城分行操作自動櫃員機，陸續提領現金2 萬元（
    共4 筆）、1 萬元、5,000元、3,000元，共計9萬8,000元，
    吳忠明提款完畢後，即自所提領之款項中抽取現金3,000 元
    ，連同帳戶內未提領之贓款餘額2,000元，共計5,000元作為
    其報酬，並依「有始有終」之指示，於110 年3 月24日某時
    ，前往位於臺北市○○區○○○○路○○○0 號出口，將所提領之剩
    餘款項共計9 萬5,000元交予「有始有終」指派前來收取款
    項之身分不詳之詐欺集團女性成員，以此方式上繳本案詐欺
    集團，並製造金流之斷點，致無從追查前揭犯罪所得之去向
    ，而隱匿該詐欺犯罪所得。嗣因董李麗華發覺受騙而報警處
    理，警方乃通報中華郵政股份有限公司將本案郵局帳戶設為
    警示帳戶，適吳忠明於同年月25日14時1分許，持上開帳戶
    之提款卡，在址設新北市○○區○○街00號之統一超商新民享門
    市內，操作自動櫃員機提款失敗，因形跡可疑，當場為警盤
    檢查獲，吳忠明遂主動交付如附表編號1 至4 所示之本案郵
    局帳戶之存摺、提款卡、自動櫃員機提款單據及其持以與本
    案詐欺集團成員聯繫使用之三星牌行動電話等物，始查悉上
    情。
二、案經董李麗華訴由新北市政府警察局刑事警察大隊報告臺灣
    新北地方檢察署呈請臺灣高等檢察署檢察長令轉臺灣士林地
    方檢察署檢察官偵查起訴暨移送併案審理。
    理  由
壹、程序部分
一、按組織犯罪防制條例第12條第1 項中段規定：「訊問證人之
    筆錄，以在檢察官或法官面前作成，並經踐行刑事訴訟法所
    定訊問證人之程序者為限，始得採為證據」，此為刑事訴訟
    證據能力之特別規定，且較92年2 月6 日修正公布，同年9 
    月1 日施行之刑事訴訟法證據章有關傳聞法則之規定更為嚴
    謹，自應優先適用。依上開規定，證人於警詢時之陳述，於
    違反組織犯罪防制條例案件，即不具證據能力，不得採為判
    決基礎（最高法院104 年度台上字第203 號判決意旨參照）
    。從而，證人於警詢時之陳述，於違反組織犯罪防制條例案
    件，即絕對不具證據能力，而無刑事訴訟法第159 條之2 、
    第159 條之3 等規定之適用，不得採為判決基礎。準此，告
    訴人董李麗華於警詢時之陳述，於本案被告吳明宗違反組織
    犯罪防制條例部分，不具證據能力。至告訴人陳述本案受騙
    及匯款之過程，並未涉及被告參與犯罪組織犯行內容，本院
    僅援用作為認定被告關於加重詐欺取財犯行之證據，自不在
    排除之列，併此說明。
二、次按除被告所犯為死刑、無期徒刑、最輕本刑為3 年以上有
    期徒刑之罪或高等法院管轄第一審案件者外，於第一次審判
    期日前之準備程序進行中，被告先就被訴事實為有罪之陳述
    時，審判長得告知被告簡式審判程序之旨，並聽取當事人、
    代理人、辯護人及輔佐人之意見後，裁定進行簡式審判程序
    ，刑事訴訟法第273 條之1 第1 項定有明文。經核本件被告
    所犯均係死刑、無期徒刑、最輕本刑為3 年以上有期徒刑以
    外之罪，其於本院準備程序中就被訴事實為有罪之陳述，經
    法官告知簡式審判程序之旨，並聽取公訴人、被告之意見後
    ，本院合議庭爰依上開規定，裁定由受命法官獨任進行簡式
    審判程序。是本案之證據調查，依同法第273 條之2 規定，
    不受同法第159 條第1 項、第161 條之2 、第161 條之3 、
    第163 條之1，及第164 條至170 條所規定證據能力認定及
    調查方式之限制，合先敘明。
貳、實體部分
一、本院查：
　㈠上開事實，業據被告吳明忠於警詢、偵查時自白不諱，復於
    本院準備程序及審理時坦承犯行（見臺灣新北地方檢察署11
    0 年度偵字第16459 號卷【下稱偵16459 卷】第14至18、61
    至62頁、臺灣臺北地方檢察署110 年度偵字第14885 號卷【
    下稱偵14885 卷】第10至14頁、本院110 年度審金訴字第38
    6 號卷【下稱本院卷】第44至46、84、100 、112 、114  
    頁），並有證人即告訴人於警詢時所為證述可稽（見本院卷
    第59至60頁），且有新北市政府警察局刑事警察大隊扣押筆
    錄、扣押物品目錄表、扣押物品照片、被告手機內與「有始
    有終」之LINE對話紀錄截圖、提領清冊、被告於事實欄一所
    示地點提領款項之監視器錄影畫面翻拍照片、本案郵局帳戶
    開戶基本資料、存款交易明細表、內政部警政署反詐騙諮詢
    專線紀錄表、高雄市政府警察局三民第二分局民族路派出所
    受理各類案件紀錄表、受理案件證明單、受理詐騙帳戶通報
    警示簡便格式表、金融機構聯防機制通報單、告訴人提出之
    郵政入戶匯款申請書、手機通聯紀錄及LINE對話紀錄截圖等
    （見偵16459 卷第33至37、41至50、偵14885 卷第17至22頁
    、本院卷第47至49、61至75頁）附卷可參，並有附表編號1 
    至4 所示之扣案物可佐，足認被告前開出於任意性之自白與
    事實相符，洵堪採信。
  ㈡按行為人對於構成犯罪之事實，明知並有意使其發生者，為
    故意。行為人對於構成犯罪之事實，預見其發生而其發生並
    不違背其本意者，以故意論，刑法第13條定有明文。是故意
    之成立，不以對於構成犯罪之事實，明知並有意使其發生為
    必要，僅需對於構成犯罪之事實、結果，預見其發生，而其
    發生並不違背其本意即為已足。亦即倘行為人認識或預見其
    行為會導致某構成要件實現（結果發生），縱其並非積極欲
    求該構成要件實現（結果發生），惟為達到某種目的而仍容
    任該結果發生，亦屬法律意義上之容任或接受結果發生之「
    間接故意」，此即前揭法條所稱之「以故意論」。而共同正
    犯之意思聯絡，不以彼此間犯罪故意之態樣相同為必要，蓋
    刑法第13條第1 項雖屬確定故意（直接故意），同條第2 項
    則屬不確定故意（間接故意），惟不論「明知」或「預見」
    ，僅係認識程度之差別，不確定故意於構成犯罪事實之認識
    無缺，與確定故意並無不同，進而基此認識「使其發生」或
    「容認其發生（不違背其本意）」，即有犯罪之故意。
  ㈢又金融機構帳戶事關個人財產權益之保障，存戶之存摺、提
    款卡具專屬性及私密性，多僅本人始能使用，縱偶有特殊情
    況須將存摺、提款卡、提款密碼及網路銀行密碼交付他人者
    ，亦必係與該收受之人具相當信賴關係，並確實瞭解其用途
    ，並無任意交付予他人使用之理，且我國金融機構眾多，一
    般人均可自由至銀行提領款項使用。再現今金融服務遠已不
    同於往昔傳統金融產業，金融機構與自動櫃員機等輔助設備
    隨處可見且內容多樣化，尤其電子、網路等新興金融所架構
    之服務網絡更綿密、便利，甚且供無償使用，此為吾人日常
    生活所習知，而正常營業之企業經營者多會透過金融機構轉
    匯款項，倘捨此不為，刻意以輾轉隱晦之方式運送款項，應
    係為掩人耳目、躲避警方查緝。是依一般人之社會生活經驗
    ，如帳戶內之款項來源正當，持有存摺、提款卡等帳戶資料
    之人大可自行提領，或以轉帳匯款方式交付他人，若其不自
    行提領、轉匯金融機構帳戶內款項，反而支付代價或提供利
    益委由他人從自動櫃員機提領款項，或代為收取款項、提款
    卡後再行轉交他人，就該金融機構帳戶內款項可能係詐欺所
    得等不法來源，當有合理之預期。況詐欺集團利用車手提領
    人頭金融機構帳戶款項，業已經報章媒體多所披露，並屢經
    政府及金融機關為反詐騙之宣導，是一般具有通常智識之人
    ，應均可知支付薪資或對價委由他人以至自動付款設備方式
    提領金融機構帳戶款項、收取他人提領款項、提款卡者，多
    係藉此取得不法犯罪所得、隱匿金融機構帳戶內資金實際取
    得人之身分，以逃避追查。查本件被告之工作係提供金融帳
    戶後，再依「有始有終」之指示持該帳戶提款卡進行提款及
    交款予「有始有終」指派之人，其工作內容僅限於提款及交
    款等極為簡單之舉手投足事務，根本從未實際接觸其所供稱
    指示其提款、交款之「有始有終」，猶如僅受對方遙控，而
    被告實際上從事者，乃全然不需任何基本技能，時間、勞力
    成本極低之提款及傳遞現金工作，參諸現今金融機制發達，
    自動提款機設置覆蓋率極高，而金融機構間相互轉帳或各種
    支付工具、管道極為快速、安全、便利，而被告所從事者，
    卻係特別以獨立之報酬或薪資，自登報聘僱專人從事此等僅
    有單一業務內容之工作，依通常智識程度、社會經驗之人判
    斷，已足啟疑竇。況被告依「有始有終」之指示提領款項後
    ，並非直接持至其所稱「有始有終」所屬公司，而係交予「
    有始有終」所指派之身分不詳之女子，所採取之運送款項方
    式顯甚為輾轉、隱晦，若非為掩飾不法行徑，以避免偵查機
    關藉由金融機構匯款紀錄，而追緝其等真實身分，當無大費
    周章刻意出資僱請被告為此行為之必要；再被告除與指示其
    收取款項之「有始有終」素未謀面外，與收款、交款上下游
    相互之間均不認識，過程亦無收據，且取款、交款地點均與
    其所稱公司無關，被告參與其中，應可知悉該等藉由多次傳
    遞之款項事涉隱晦，按諸常情，此等工作如無違法，「有始
    有終」大可自行出面取款或指定匯款，縱使指示代收，亦無
    多次傳遞之必要，何必徒耗成本支出薪資？被告於此情況，
    實應知悉其所提領、交付者非合法之款項，方會藉由此種方
    式傳遞。
  ㈣復就詐欺集團之角度，以現今詐欺集團分工細膩，行事亦相
    當謹慎，詐欺集團派遣前往實際從事收受、交付等傳遞款項
    任務之人，關乎詐欺所得能否順利得手，且因遭警查獲或銀
    行通報之風險甚高，參與傳遞款項之人必須隨時觀察環境變
    化以採取應變措施，否則取款現場如有突發狀況，指揮者即
    不易對該不知內情之人下達指令，將導致詐騙計畫功敗垂成
    ，如參與者對不法情節毫不知情，甚至將款項私吞，抑或在
    現場發現上下游係從事違法之詐騙工作，更有可能為自保而
    向檢警或銀行人員舉發，導致詐騙計畫功虧一簣，則詐欺集
    團指揮之人非但無法領得詐欺所得，甚且牽連集團其他成員
    ，是詐欺集團實無可能派遣對其行為可能涉及犯罪行為一事
    毫無所悉之人，擔任傳遞款項之工作，此益徵被告並無可能
    對「有始有終」、「陳陳陳」等本案詐欺集團成員之詐欺行
    為毫無所悉，單純係被騙前往，其就所收取、轉交之款項為
    詐欺不法所得乙情，必然有所預見或認識甚明，足徵被告顯
    已預見其所從事之提領、轉交款項等工作並非合法，然卻因
    貪圖對方應允給予之報酬而無視於此，仍依「有始有終」之
    指示提領款項並轉交「有始有終」指派前來收款之人，而以
    此方式參與本案詐欺集團之詐欺取財之部分犯行，心態上顯
    係對自身行為成為詐欺集團犯罪計畫之一環而促成犯罪既遂
    之結果予以容任，是被告雖無積極使詐欺取財犯罪發生之欲
    求，惟其確有縱為「有始有終」、「陳陳陳」等人所屬本案
    詐欺集團提領、轉交之款項為詐欺財產犯罪所得，亦放任其
    發生而不違背其本意之意思，依上說明，足認被告與「有始
    有終」、「陳陳陳」及其等所屬之本案詐欺集團其他成員間
    具有共同詐欺取財之不確定故意甚明。
  ㈤次按共同正犯之意思聯絡，原不以數人間直接發生者為限，
    即有間接之聯絡者，亦包括在內。如甲分別邀約乙、丙犯罪
    ，雖乙、丙間彼此並無直接之聯絡，亦無礙於其為共同正犯
    之成立。又按共同正犯之意思聯絡，不限於事前有所協議，
    其於行為當時，基於相互之認識，以共同犯罪之意思參與者
    ，亦無礙於共同正犯之成立，且其表示之方法，不以明
    示通謀為必要，即相互間有默示之合致，亦無不可；另按共
    同正犯之成立，有以共同犯意而共同實行犯罪構成要件之行
    為者，有以自己犯罪之意思，參與犯罪構成要件以外之行為
    者，亦有雖以幫助他人犯罪之意思而參與犯罪構成要件之行
    為者，有以自己犯罪之意思，事前同謀推由一部分實行犯罪
    之行為者。又共同正犯，係共同實行犯罪行為之人，在共同
    意思範圍內，各自分擔犯罪行為之一部，相互利用他人之行
    為，以達其犯罪之目的，其成立不以全體均參與實行犯罪構
    成要件之行為為要件，其行為分擔，亦不以每一階段皆有參
    與為必要，倘具有相互利用其行為之合同意思所為，仍應負
    共同正犯之責。經查，以現今詐欺集團運作模式，皆由多人
    縝密分工，除負責對被害人詐騙者外，尚須有「車手」提領
    款項、「收水」收取款項，彼此配合分工才能完成犯罪。被
    告應徵工作後，先由本案詐欺集團成年成員施詐術致告訴人
    董李麗華陷於錯誤而匯款至被告所提供之本案郵局帳戶內，
    復由被告依「有始有終」之指示，持該帳戶提款卡提領告訴
    人受騙所匯款項，並依「有始有終」之指示，交予其指派之
    本案詐欺集團其他成員，以促使本案詐欺集團成員得以順利
    完成詐欺取財行為，足見被告係基於自己犯罪之意思參與該
    集團之分工，分擔犯罪行為之一部，並利用他人之行為，以
    達詐欺犯罪之目的，雖與集團不詳成員間未必直接聯絡，惟
    其等既各自分擔整體犯罪過程，依上開說明，自應就本案詐
    欺集團所為，與其他詐欺集團成員共同負責。再者，本案詐
    欺告訴人之犯行，除被告外，至少尚有「有始有終」、「陳
    陳陳」；又依被告於警詢、偵訊時之供述，其係將所提領款
    項交付「有始有終」所指派之1 名身分不詳之女子，足見被
    告主觀上對於與其共犯本件詐欺取財犯行之人已達三人以上
    乙節確有所認知，而有三人以上共同詐欺取財之不確定故意
    ，至為明瞭。
  ㈥又洗錢防制法於105 年12月28日修正公布，並於106 年6 月
    28日生效施行。修正前該法將洗錢行為區分為將自己犯罪所
    得加以漂白之「為自己洗錢」及明知是非法資金，卻仍為犯
    罪行為人漂白黑錢之「為他人洗錢」兩種犯罪態樣，且依其
    不同之犯罪態樣，分別規定不同之法定刑度。惟洗錢犯罪本
    質在於影響合法資本市場並阻撓偵查，不因為自己或為他人
    洗錢而有差異，且洗錢之行為模式不祇一端，上開為自己或
    為他人洗錢之二分法，不僅無助於洗錢之追訴，且徒增實務
    事實認定及論罪科刑之困擾。故而為澈底打擊洗錢犯罪，新
    法乃將洗錢行為之處置、多層化及整合等各階段，全部納為
    洗錢行為，而於新法第2 條規定：「本法所稱洗錢，指下列
    行為：一、意圖掩飾或隱匿特定犯罪所得來源，或使他人逃
　　避刑事追訴，而移轉或變更特定犯罪所得。二、掩飾或隱匿
　　特定犯罪所得之本質、來源、去向、所在、所有權、處分權
　　或其他權益者。三、收受、持有或使用他人之特定犯罪所得
　　。」且為避免舊法時期過度限縮洗錢犯罪成立之可能，亦模
　　糊前置犯罪僅在對於不法金流進行不法原因之聯結而已，造
　　成洗錢犯罪成立門檻過高，洗錢犯罪難以追訴。故新法就其
　　中採取門檻式規範者，明定為最輕本刑為6 個月以上有期徒
　　刑之罪，並將「重大犯罪」之用語，修正為「特定犯罪」；
    另增列未為最輕本刑為6 個月以上有期徒刑之罪所涵括之違
    反商標法等罪，且刪除有關犯罪所得金額須在500 萬元以上
    者，始得列入前置犯罪之限制規定，以提高洗錢犯罪追訴之
    可能性。從而新法第14條第1 項所規範之一般洗錢罪，必須
    有第3 條規定之前置特定犯罪作為聯結，始能成立。以日益
    猖獗之詐欺集團犯罪為例，詐欺集團向被害人施用詐術後，
    為隱匿其詐欺所得財物之去向，而令被害人將其款項轉入該
    集團所持有、使用之人頭帳戶，並由該集團所屬之車手前往
    提領詐欺所得款項得逞，檢察官如能證明該帳戶內之資金係
    本案詐欺之特定犯罪所得，即已該當於新法第14條第1 項之
    一般洗錢罪。本案被告與「有始有終」、「陳陳陳」等本案
    詐欺集團成員，係三人以上共同犯刑法第339 條詐欺罪，構
    成刑法第339 條之4 第1 項第2 款之加重詐欺取財罪，業如
    前述。而該罪為法定刑1 年以上7 年以下有期徒刑之罪，屬
    洗錢防制法第3 條第1 款所規定之特定犯罪，而本案詐欺集
    團成員係以上述事實欄一所載方式對告訴人董李麗華施以詐
    術，令告訴人陷於錯誤後，依照該詐欺集團成員之指示，將
    款項匯入該詐欺集團所掌控之本案郵局帳戶，且由前引卷附
    本案郵局帳戶之存款交易明細表中可對應找出告訴人所匯款
    項之金流紀錄，即可特定該筆款項屬於本案詐欺取財之特定
    犯罪所得，然被告依本案詐欺集團成員「有始有終」之指示
    將該筆款項提領後，交付予「有始有終」指派前往收款之詐
    欺集團成員而上繳至本案詐欺集團，被告所為係客觀上得以
    切斷詐騙所得金流之去向，阻撓國家對詐欺犯罪所得之追查
    ，又其既知悉其提領之款項可為能涉及不法，仍以提領、轉
    交款項之方式為本案詐欺集團規避查緝，並藉此製造金流之
    斷點，以掩飾或隱匿本案詐欺集團詐騙告訴人之犯罪所得，
    已如前述，足見其亦有洗錢之不確定故意，自應論以同法第
    14條第1 項之一般洗錢罪。
  ㈦再按組織犯罪防制條例所稱之犯罪組織，係指3 人以上，以
    實施強暴、脅迫、詐欺、恐嚇為手段或最重本刑逾5 年有期
    徒刑之罪，所組成具有持續性或牟利性之有結構性組織；而
    所稱有結構性組織，係指非為立即實施犯罪而隨意組成，不
    以具有名稱、規約、儀式、固定處所、成員持續參與或分工
    明確為必要，同條例第2 條第1 項、第2 項分別定有明文。
    本案詐欺集團係由其他成年成員先詐騙告訴人董李麗華匯款
    至被告提供之本案郵局帳戶後，再由被告依「有始有終」指
    示持該帳戶提款卡提領款項，並轉交予「有始有終」指派之
    其他詐欺集團成員而上繳予本案詐欺集團上游成員，顯非隨
    意組成之團體，而係透過縝密之計畫與分工，成員彼此相互
    配合，由至少3 人以上之多數人所組成，持續以實施詐欺為
    手段而牟利之具有完善結構之組織，其核屬3 人以上，以實
    施詐術為手段，所組成具牟利性及持續性之有結構性犯罪組
    織，合於組織犯罪防制條例第2 條第1 項所稱之犯罪組織無
    誤。且如前述，被告主觀上既已預見本案詐欺集團成員極有
    可能從事詐欺取財等犯行，其對於其以上揭方式所參與者，
    亦可能係屬3 人以上，以實行詐術為手段，具牟利性或持續
    性之有結構性組織，顯非為立即實施犯罪而隨意組成之團體
    ，自當有所預見，猶容任為之而參與，足見其有參與犯罪組
    織之不確定故意無疑。
  ㈧綜上所述，本案事證明確，被告前開犯行堪以認定，應予依
    法論科。
二、論罪科刑
  ㈠按行為人以一參與詐欺犯罪組織，並分工加重詐欺取財行為
    ，同時觸犯參與犯罪組織罪及加重詐欺取財罪，雖其參與犯
    罪組織之時地與加重詐欺取財之時地，在自然意義上非完全
    一致，然二者仍有部分合致，且犯罪目的單一，依一般社會
    通念，認應評價為一罪方符合刑罰公平原則，應屬想像競合
    犯，如予數罪併罰，反有過度評價之疑，實與人民法律感情
    不相契合。再加重詐欺取財罪係侵害個人財產法益之犯罪，
    其罪數計算，以被害人數、被害次數之多寡，決定其犯罪之
    罪數；核與參與犯罪組織罪之侵害社會法益，因應以行為人
    所侵害之社會全體利益為準據，認定係成立一個犯罪行為，
    有所不同。是以倘若行為人於參與犯罪組織之繼續中，先後
    加重詐欺數人財物，因行為人僅為一參與組織行為，侵害一
    社會法益，應僅就首次犯行論以參與犯罪組織罪及加重詐欺
    取財罪之想像競合犯，而其後之犯行，乃為其參與組織之繼
    續行為，為避免重複評價，當無從將一參與犯罪組織行為割
    裂再另論一參與犯罪組織罪，而與其後所犯加重詐欺罪從一
    重論處之餘地。又審酌現今詐欺集團之成員皆係為欺罔他人
    ，騙取財物，方參與以詐術為目的之犯罪組織。倘若行為人
    於參與詐欺犯罪組織之行為繼續中，先後多次為加重詐欺之
    行為，因參與犯罪組織罪為繼續犯，犯罪一直繼續進行，直
    至犯罪組織解散，或其脫離犯罪組織時，其犯行始行終結。
    故該參與犯罪組織與其後之多次加重詐欺之行為皆有所重合
    ，然因行為人僅為一參與犯罪組織行為，侵害一社會法益，
    屬單純一罪，應僅就「該案中」與參與犯罪組織罪時間較為
    密切之首次加重詐欺犯行，論以參與犯罪組織罪及加重詐欺
    罪之想像競合犯，而其他之加重詐欺犯行，祗需單獨論罪科
    刑即可，無需再另論以參與犯罪組織罪，以避免重複評價。
    是如行為人於參與同一詐欺集團之多次加重詐欺行為，因部
    分犯行發覺在後或偵查階段之先後不同，肇致起訴後分由不
    同之法官審理，為裨益法院審理範圍明確、便於事實認定，
    即應以數案中「最先繫屬於法院之案件」為準，以「該案中
    」之「首次」加重詐欺犯行與參與犯罪組織罪論以想像競合
    。縱該首次犯行非屬事實上之首次，亦因參與犯罪組織之繼
    續行為，已為該案中之首次犯行所包攝，該參與犯罪組織行
    為之評價已獲滿足，自不再重複於他次詐欺犯行中再次論罪
    ，俾免於過度評價及悖於一事不再理原則。至於「另案」起
    訴之他次加重詐欺犯行，縱屬事實上之首次犯行，仍需單獨
    論以加重詐欺罪，以彰顯刑法對不同被害人財產保護之完整
    性，避免評價不足（最高法院109 年度台上字第3945號判決
    意旨參照）。查被告加入本案詐欺集團後所實施之加重詐欺
    取財犯行，本案為最先即110 年6 月30日繫屬於法院之案件
    ，有臺灣士林地方檢察署110 年6 月30日士檢卓和110 偵11
    698 字第1109027942號函上所蓋本院收文章、臺灣高等法院
    被告前案紀錄表附卷可參（見本院卷第3 、13至17頁），依
    上說明，被告本案加重詐欺取財犯行，即應併論參與犯罪組
    織罪。
  ㈡是核被告所為，係犯組織犯罪防制條例第3 條第1 項後段之
    參與犯罪組織罪、刑法第339 條之4 第1 項第2 款之三人以
    上共同詐欺取財罪及洗錢防制法第14條第1 項之一般洗錢罪
    被告與「有始有終」及「陳陳陳」等本案詐欺集團之成年成
    員間，就上開犯行，有犯意聯絡及行為分擔，均應論以共同
    正犯。
  ㈢又被告於事實欄一所載時、地，雖有多次提款行為，然係本
    於同一犯罪動機，在密切接近之時間、同一地點實施，並侵
    害同一法益，各行為之獨立性極為薄弱，依一般社會健全概
    念，在時間差距上，難以強行分開，在刑法評價上，以視為
    數個舉動之接續施行，合為包括之一行為予以評價，較為合
    理，應僅論以接續犯之一罪。
  ㈣被告所犯上開參與犯罪組織、三人以上共同詐欺取財、洗錢
    等罪，雖然犯罪時、地在自然意義上並非完全一致，但仍有
    部分合致，且犯罪目的單一，依一般社會通念，認應評價為
    一行為方符合刑罰公平原則，屬一行為觸犯數罪名之想像競
    合犯，應依刑法第55條之規定，從一重論以三人以上共同詐
    欺取財罪。又檢察官移送併辦部分，因與本件起訴部分係同
    一事實而為同一案件，本院自應併予審理。
  ㈤查被告前因酒後駕車公共危險案件，經本院以106 年度士交
    簡字第70號判決判處有期徒刑2 月確定，嗣於106 年9 月8
    日易服社會勞動履行完成而執行完畢，有臺灣高等法院被告
    前案紀錄表附卷可稽，其於前案有期徒刑執行完畢後，5 年
    以內故意再犯本案有期徒刑以上之罪，為累犯，然考量其前
    案所犯乃酒後駕車公共危險案件，與本案犯罪事實之類型及
    侵害之法益均屬有別，罪質互異，縱被告於前開有期徒刑執
    行完畢後再犯本案，亦難認其所為本案犯行，有何特別之惡
    性或對刑罰反應力薄弱之情形，依據司法院釋字第775 號解
    釋之意旨，尚無依刑法第47條第1 項之規定加重最低本刑之
    必要，然就最高本刑部分仍依法加重。
　㈥按想像競合犯之處斷刑，本質上係「刑之合併」。其所謂從
    一重處斷，乃將想像競合犯組成之評價上數罪，合併為科刑
    一罪，其所對應之刑罰，亦合併其評價上數罪之數法定刑，
    而為一個處斷刑。易言之，想像競合犯侵害數法益者皆成立
    犯罪，論罪時必須輕、重罪併舉論述，同時宣告所犯各罪名
    ，包括各罪有無加重、減免其刑之情形，亦應說明論列，量
    刑時併衡酌輕罪部分量刑事由，評價始為充足，然後依刑法
    第55條前段規定「從一重處斷」，非謂對於其餘各罪可置而
    不論。因此，法院決定處斷刑時，雖以其中最重罪名之法定
    刑，做為裁量之準據，惟於裁量其輕重時，仍應將輕罪合併
    評價在內（最高法院108 年度台上字第4405號、第4408號判
    決同斯旨）。申言之，被告所犯參與犯罪組織罪、三人以上
    共同詐欺取財罪及一般洗錢罪，依刑法第55條想像競合犯規
    定，從較重之三人以上共同詐欺取財罪之「主刑」處斷（即
    在較重罪名之法定刑度內，量處適當刑罰）時，其中輕罪即
    參與犯罪組織罪之沒收、保安處分及其他相關法律效果，自
    應一併適用（參見最高法院108 年度台上字第2306號判決意
    旨；另最高法院108 年度台上字第2402號判決則具體指明有
    組織犯罪防制條例第3 條第1 項但書及第8 條第1 項後段規
    定之適用；最高法院109 年度台上字第81號判決則認有組織
    犯罪防制條例第8 條第1 項後段規定之適用）。是以，被告
    於偵查中已就其參與犯罪組織及洗錢乙節自白犯行，復於本
    院審理時坦承犯罪，依組織犯罪防制條例第8 條第1 項後段
    及洗錢防制法第16條第2 項之規定，原各應減輕其刑，惟其
    所犯參與犯罪組織罪及一般洗錢罪均屬想像競合犯其中之輕
    罪，被告就本案犯行係從一重之三人以上共同詐欺取財罪處
    斷，是就此部分想像競合輕罪得減刑部分，依上開說明，由
    本院於後述依刑法第57條量刑時，一併衡酌該部分減輕其刑
    事由，附此敘明。
  ㈦爰以行為人責任為基礎，審酌被告不思循正當管道賺取金錢
    ，明知詐欺集團對社會危害甚鉅，竟因受金錢誘惑，參與詐
    欺集團，從事提供人頭帳戶及擔任俗稱「車手」之工作，使
    本案詐欺集團順利保有犯罪所得，造成無辜民眾受有財產損
    害，且亦因其所為掩飾犯罪所得之去向，致使執法人員難以
    追查正犯之真實身分，其犯罪所生之危害顯非輕，殊值非難
    ，惟念其犯後坦承犯行，復於本院準備程序時與告訴人達成
    調解，願以分期給付方式賠償告訴人7萬元，此有本院110 
    年10月4 日準備程序筆錄、110年度審附民移調字第91號調
    解筆錄（見本院卷第95、105 至106 頁）附卷可參，堪認其
    犯後態度良好、具有悔意，參以本件尚無具體事證顯示被告
    係該犯罪團體之主謀或主要獲利者，亦非直接向本案告訴人
    施行詐術之人，非處於詐欺集團核心地位，且所獲利益不高
    ，暨考量其犯罪動機、目的、手段、素行（參見前揭被告前
    案紀錄表之記載）、本案犯行所造成之損害，及其自陳高中
    畢業之教育智識程度、目前從事工地隔音棉工作、日薪1,20
    0元、離婚、家中尚有高齡父母親待其扶養照顧之家庭生活
    經濟狀況（見本院卷第84、115 頁）等一切情狀，量處如主
    文所示之刑。
  ㈨又查被告前固曾因酒後駕車公共危險案件，經本院判處有期
    徒刑2 月確定在案，業如前述，然其於執行完畢後，5 年內
    未曾再因故意犯罪受有期徒刑以上刑之宣告，有前開被告前
    案紀錄表為憑，其因一時失慮，致罹刑典，所為固屬不當，
    惟其事後已坦承犯行，並與告訴人達成調解，願以如附記事
    項所示方式分期賠償告訴人，已如前述，堪信其經此偵審程
    序及刑之宣告後，當已知所警惕，本院因認前開對被告所宣
    告之刑以暫不執行為適當，爰依刑法第74條第1 項第2 款之
    規定併諭知緩刑2 年，以啟自新；另為兼顧告訴人之權益保
    障，爰參酌被告與告訴人間之調解內容，依刑法第74條第2 
    項第3 款規定，附加緩刑條件如附記事項所示。又倘被告違
    反前開緩刑條件，且情節重大，足認原宣告之緩刑難收其預
    期效果，而有執行刑罰之必要時，檢察官得依刑法第75條之
    1 第1 項第4 款規定撤銷其緩刑之宣告，併予敘明。
  ㈩末按修正前組織犯罪防制條例，對發起、主持、操縱、指揮
    或參與集團性、常習性及脅迫性或暴力性犯罪組織者，應於
    刑後強制工作之規定，經司法院釋字第528 號解釋尚不違憲
    ；嗣該條例第2 條第1 項所稱之犯罪組織，經2 次修正，已
    排除原有之「常習性」要件，另將實施詐欺手段之具有持續
    性或牟利性之有結構性組織，納入本條例適用範圍，並對
    參與犯罪組織之行為人，於第3 條第1 項後段但書規定「參
    與情節輕微者，得減輕或免除其刑」。惟同條第3 項仍規定
    「應於刑之執行前，令入勞動場所，強制工作，其期間為3 
    年」，而未依個案情節，區分行為人是否具有反社會的危險
    性及受教化矯治的必要性，一律宣付刑前強制工作3 年。然
    則，衡諸該條例所規定之強制工作，性質上原係對於有犯罪
    習慣，或因遊蕩、懶惰成習而犯罪者，所為之處置，修正後
    該條例既已排除常習性要件，從而，本於法律合憲性解釋原
    則，依司法院釋字第471 號關於行為人有無預防矯治其社會
    危險性之必要，及比例原則等與解釋意旨不相衝突之解釋方
    法，為目的性限縮，對犯該條例第3 條第1 項之參與犯罪組
    織罪者，視其行為之嚴重性、表現之危險性、對於未來行為
    之期待性，以及所採措施與預防矯治目的所需程度，於有預
    防矯治其社會危險性之必要，且符合比例原則之範圍內，由
    法院依該條例第3 條第3 項規定，一併宣告刑前強制工作（
    最高法院108 年度台上大字第2306號裁定意旨參照）。查，
　　被告於參與本案詐欺集團前，並無參與犯罪組織、詐欺取財
    及洗錢等前科，有前引被告前案紀錄表可參，難認其有何犯
    罪習慣，或有何遊蕩或懶惰成習而犯罪之情，又其僅係詐欺
    集團之下游成員，負責提供金融帳戶及提領款項之車手工作
    非居於犯罪組織之主導地位，且其所獲報酬金額低微，參與
    詐欺集團期間亦短，堪信對其施以一般預防之刑罰即足達到
    制裁及教化之目的，縱再予其機構性保安處分，仍無益於其
    之再社會化，況其經量處如主文欄所示之刑，已足以完全評
    價及處罰其應負之罪責，倘再予以宣告強制工作，實有悖於
    比例原則，爰裁量不依組織犯罪防制條例第3 條第3 項規定
    宣告強制工作，附此敘明。
三、沒收部分
  ㈠按供犯罪所用、犯罪預備之物或犯罪所生之物，屬於犯罪  
    行為人者，得沒收之，刑法第38條第2 項前段定有明文。查
    扣案如附表編號1、2、4所示之被告本案郵局帳戶之存摺1本
    、提款卡1張、三星牌行動電話1支，均為被告所有，供被告
    與本案詐欺集團成員犯罪所用之物（見本院卷第114 頁），
    並有扣案該行動電話內被告與「有始有終」間之LINE對話紀
    錄截圖附卷可佐（見偵16459 卷第43至50頁），既為被告所
    有供犯罪所用之物，均依刑法第38條第2 項前段規定宣告沒
    收。至扣案如附表編號3 所示之自動櫃員機提款單據，則與
    被告本案犯行無直接關連性，不予宣告沒收。
　㈡按犯罪所得，屬於犯罪行為人者，沒收之，於全部或一部不
    能沒收，或不宜執行沒收時，追徵其價額；犯罪所得已實際
    合法發還被害人者，不予宣告沒收或追徵，刑法第38條之1
    第1 項前段、第3 項、第5 項分別定有明文。又刑法沒收新
    制目的在於剝奪犯罪行為人之犯罪所得，使其不能坐享犯罪
    成果，以杜絕犯罪誘因，性質上屬類似不當得利之衡平措施
    。而考量避免雙重剝奪，犯罪所得如已實際發還或賠償被害
    人者，始不予宣告沒收或追徵。故倘若犯罪行為人雖與被害
    人達成民事賠償和解，惟實際上並未將民事賠償和解金額給
    付被害人，或犯罪所得高於民事賠償和解金額者，法院對於
    未給付之和解金額或犯罪所得扣除和解金額之差額部分等未
    實際賠償之犯罪所得，自仍應諭知沒收或追徵（最高法院10
    7 年度台上字第4593號判決意旨參照）。經查：被告本案之
    犯罪所得為5,000元乙情，業據其供承在卷，其雖已與告訴
    人達成和解，惟其既尚未給付任何款項，自難認其本案之犯
    罪所得業已實際合法發還告訴人，上開和解結果，僅生與確
    定判決同一效力之民事執行名義效果，無從以此逕認其犯罪
    所得已經剝奪，再予宣告沒收追徵有雙重剝奪之過苛情事，
    是以，本件被告之犯罪所得既尚未合法發還告訴人，復查無
    刑法第38條之2 第2 項所定情形，仍應依刑法第38條之1 第
    1 項前段、第3 項規定諭知沒收，且於全部或一部不能沒收
    或不宜執行沒收時，追徵其價額。
  ㈢再按犯洗錢防制法第14條之罪，其所移轉、變更、掩飾、隱
    匿、收受、取得、持有、使用之財物或財產上利益，沒收之
    ；犯第15條之罪，其所收受、持有、使用之財物或財產上利
    益，亦同，洗錢防制法第18條第1 項定有明文。惟因洗錢行
    為之標的是否限於行為人者始得宣告沒收，法無明文，是倘
    法條未規定「不問屬於犯罪行為人與否均沒收」時，自仍以
    屬於被告所有者為限，始應予沒收。經查：被告提領告訴人
    受騙匯入本案郵局帳戶內之款項後，扣除其報酬後，已將餘
    款全數交予「有始有終」指派之詐欺集團成員而上繳本案詐
    欺集團，如前所述，足見該款項非屬被告所有，亦無證據證
    明其就該款項具有事實上管領、處分權限，揆諸前揭說明，
    除前述被告分得之報酬外，自無從就告訴人遭詐欺而匯入本
    案郵局帳戶內之款項，依洗錢防制法第18條第1 項或刑法第
    38條之1 第1項前段之規定對被告宣告沒收，附此敘明。
據上論斷，應依刑事訴訟法第273 條之1 第1 項、第299 條第1
項前段，洗錢防制法第14條第1 項，組織犯罪防制條例第3 條第
1 項後段，刑法第11條前段、第28條、第339 條之4 第1 項第2
款、第55條、第74條第1 項第2 款、第2 項第3 款、第38條第2 
項前段、第38條之1第1項前段、第3項，刑法施行法第1 條之1 
第1 項，判決如主文。
本案經檢察官許恭仁提起公訴，檢察官鄭世揚移送併案審理，由
檢察官江玟萱到庭執行職務。
中    華    民    國   110    年    10    月    29    日
                  刑事第九庭法  官  陳秀慧
以上正本證明與原本無異。
如不服本判決應於收受送達後20日內，向本院提出上訴書狀，並
應敘述具體理由。其未敘述上訴理由者，應於上訴期間屆滿後20
日內向本院補提理由書（均須按他造當事人之人數附繕本）「切
勿逕送上級法院」。若因疫情而遲誤不變期間，得向法院聲請回
復原狀。
                            書記官  陳建宏
中    華    民    國   110    年    10    月    29    日
附錄本案論罪科刑法條全文：
組織犯罪防制條例第3 條第1 項
發起、主持、操縱或指揮犯罪組織者，處3 年以上10年以下有期
徒刑，得併科新臺幣1 億元以下罰金；參與者，處6 月以上5 年
以下有期徒刑，得併科新臺幣1000萬元以下罰金。但參與情節輕
微者，得減輕或免除其刑。

洗錢防制法第2條
本法所稱洗錢，指下列行為：
一、意圖掩飾或隱匿特定犯罪所得來源，或使他人逃避刑事追訴
    ，而移轉或變更特定犯罪所得。
二、掩飾或隱匿特定犯罪所得之本質、來源、去向、所在、所有
    權、處分權或其他權益者。
三、收受、持有或使用他人之特定犯罪所得。
　　
洗錢防制法第14條
有第二條各款所列洗錢行為者，處7 年以下有期徒刑，併科新臺
幣5 百萬元以下罰金。
前項之未遂犯罰之。
前二項情形，不得科以超過其特定犯罪所定最重本刑之刑。

中華民國刑法第339條之4
犯第339 條詐欺罪而有下列情形之一者，處1 年以上7 年以下有
期徒刑，得併科1 百萬元以下罰金：
一、冒用政府機關或公務員名義犯之。
二、三人以上共同犯之。
三、以廣播電視、電子通訊、網際網路或其他媒體等傳播工具，
    對公眾散布而犯之。
前項之未遂犯罰之。　　

附表
編號 扣押物品名稱 數量  1 中華郵政股份有限公司士林中正路郵局帳號00000000000000號帳戶存摺 1 本  2 中華郵政股份有限公司士林中正路郵局帳號00000000000000號帳戶提款卡 1 張  3 中國信託銀行自動櫃員機提款單據 1 張  4 三星牌行動電話（IMEI：000000000000000、000000000000000，含門號0000000000號SIM卡1 張） 1 支 

附記事項：
吳明宗應向董李麗華支付新臺幣（下同）柒萬元，履行方式為：
自民國一一０年十一月十二日起，按月於每月十二日前，匯款伍
仟元至董李麗華指定之高雄民族社區郵局帳戶（戶名、帳號如本
院110年度審附民移調字第91號調解筆錄附件所示），至全部清
償完畢為止，如有一期未履行，視為全部到期。